【裁判字號】    96,上,818
【裁判日期】    970318
【裁判案由】    侵權行為損害賠償
【裁判全文】
臺灣高等法院民事判決                   96年度上字第818號
上  訴  人  甲○○
訴訟代理人  宋國城律師
被  上訴人  乙○○
上列當事人間侵權行為損害賠償事件，上訴人對於中華民國96年
6月6日台灣台北地方法院96年度附民字第37號刑事附帶民事訴訟
第一審判決提起上訴，經本院刑事庭裁定移轉，上訴人並為聲明
之減縮，本院於97年3月4日言詞辯論終結，判決如下：
    主      文
原判決關於駁回上訴人下列第二項之訴及訴訟費用除確定部分外
廢棄。
被上訴人應給付上訴人新台幣壹佰肆拾貳萬伍仟元，及自民國九
十六年一月二十六日起至清償日止，按年息5%計算之利息。
第一、二審訴訟費用（除確定部分外）由被上訴人負擔。
    事實及理由
一、上訴人（原名呂素香，於民國〈下同〉89年11月24日更名，
    見本院卷第8頁更名資料查詢）前雖曾以本件同一事由向原
    法院聲請支付命令（見本院卷第46頁93年度促字第12585號
    支付命令），經被上訴人於法定期間內異議，而視為起訴（
    民事訴訟法第519條第1項規定參照），因上訴人未繳納裁判
    費，經該院以其起訴不合法而裁定駁回（見本院卷第53頁原
    法院93年度訴字第3052號民事裁定）；惟該裁定並非就本件
    訴訟標的（即侵權行為請求權）而為之判決，上訴人自得更
    行起訴（最高法院22年抗字第2034號判例意旨參照）。是被
    上訴人抗辯：上訴人就同一事件再行起訴，為不合法云云，
    容有誤會，合先陳明。
二、上訴人起訴主張：被上訴人夥同訴外人陳彪生於87年5月間
    ，向伊女游昀靜（原名游婉婷，下稱游昀靜）表示從事印尼
    黃金買賣而邀其投資，伊得知後同意出資美金5萬元（折算
    新台幣〈下同〉170萬元），兩造並於同年7月9日簽訂協議
    書；同年月16日，由游昀靜攜美金5萬元抵達印尼交予被上
    訴人，被上訴人於同年月19日並承諾將陸續依交易額匯款予
    伊至總金額達美金200萬元。嗣陳彪生、訴外人Jen Yu（姓
    名年籍不詳）與游昀靜外出購買5塊黃金，擬將之帶至澳洲
    出售。惟事後表示黃金為假，待游昀靜簽證到期先行返國，
    被上訴人竟避不見面，亦拒不返還美金5萬元，伊始知受騙
    。爰依侵權行為法則，求為命被上訴人應返還伊170萬元及
    加計自87年7月17日起算之法定遲延利息之判決。原審為上
    訴人全部敗訴之判決，經其不服提起上訴，且於本院減縮請
    求金額為142萬5000元，暨法定遲延利息起算日減縮自刑事
    附帶民事起訴狀繕本送達翌日起算（核與民事訴訟法第446
    條第1項準用第255條第1項第3款規定相符，應予准許，該被
    減縮部分業已確定）。並聲明：(一)原判決除確定部分外廢棄
    。(二)被上訴人應給付上訴人142萬5000元，及加計自刑事附
    帶民事起訴狀繕本送達翌日（即96年1月26日）起算之法定
    遲延利息。
三、被上訴人則以：伊並未欺騙上訴人，且已將美金5萬元交還
    游昀靜等語，資為抗辯。並於本院聲明：上訴駁回。
四、查，被上訴人夥同訴外人陳彪生於87年5月間，向游昀靜表
    示從事印尼黃金買賣而邀其投資，上訴人得知後同意出資美
    金5萬元，兩造並於同年7月9日簽訂協議書；同年月16日，
    由游昀靜攜該美金5萬元抵達印尼交予被上訴人等情，有卷
    附協議書、收據可憑（見原審卷第4至6頁），並為被上訴人
    所不爭執（見本院卷第20頁、第86頁），堪信為真。
五、本院應審究者為(一)被上訴人是否以投資為手段，故意不法侵
    害上訴人？(二)若有，則上訴人所受損害為若干？茲分別論述
    如下：
(一)、被上訴人是否以投資為手段，故意不法侵害上訴人？
  1.按因故意或過失，不法侵害他人之權利者，負損害賠償責任
    ，民法第184條第1項前段定有明文。又，損害賠償之債，以
    有損害之發生及有責任原因之事實，並二者之間，有相當因
    果關係為成立要件（最高法院48年台上字第481號判例意旨
    參照）。
  2.經查：
    (1)、被上訴人夥同訴外人陳彪生於87年5月間，向游昀靜（
        即上訴人之女）表示從事印尼黃金買賣而邀其投資，上
        訴人得知後同意出資美金5萬元，兩造並於同年7月9日
        簽訂協議書；同年月16日，由游昀靜攜美金5萬元抵達
        印尼交予被上訴人，被上訴人於同年月19日並承諾將陸
        續依交易額匯款予上訴人至總金額達美金200萬元。嗣
        陳彪生、訴外人Jen Yu（姓名年籍不詳）與游昀靜外出
        購買5塊黃金，擬將之帶至澳洲出售。惟事後表示黃金
        為假，待游昀靜簽證到期先行返國，被上訴人避不見面
        ，亦拒不返還美金5萬元等情，有卷附上訴人所親簽之
        協議書、收據、承諾書可憑（見原審卷第4至7頁）。設
        若被上訴人確有將上訴人交付之美金5萬元作為投資黃
        金買賣交易，怎會至今無法提出有黃金買賣交易之相關
        資料以資證明？又果真有黃金買賣交易，被上訴人為何
        未依協議書及承諾書之約定，陸續依交易比例匯款予上
        訴人（見原審卷第5頁協議書第2條、第7頁承諾書）？
        甚且如是購買大量金額黃金必經審慎查證程序，購買之
        後復未發現黃金為假，待事後再空口陳稱為假黃金，系
        爭黃金復逸失不見，顯不合經驗法則。足見被上訴人顯
        係以上開投資購買黃金作為詐騙上訴人之手段，致上訴
        人誤信有厚利可圖，而交付美金5萬元予被上訴人甚明
        。
    (2)、再參酌上訴人以被上訴人前開詐騙行為，涉有詐欺罪嫌
        訴請偵辦，經本院刑事庭認定被上訴人成立詐欺罪行，
        判決有期徒刑8月，減為有期徒刑4月，如易科罰金以銀
        元300元折算一日確定在案（見本院卷第3至6頁96年度
        上易字第1741號刑事判決），亦與本院採相同見解。是
        被上訴人故意以投資購買黃金之不法手段，詐騙被上訴
        人美金5萬元，而為侵權行為，已堪認定。是被上訴人
        抗辯：伊並未詐欺上訴人云云，要無可取。
(二)、上訴人所受損害為若干？
  1.查，被上訴人以投資黃金買賣之不法手段，騙取上訴人所交
    付之美金5萬元，業如前述，足認被上訴人前開之不法行為
    ，與上訴人交付美金5萬元而受有損害間，顯具有相當因果
    關係。準此，被上訴人於本院同意該美金5萬元，以美金每
    元以新台幣28.5元折算之（見本院卷第84頁反面），則上訴
    人主張其所受損害計142萬5000元，於法有據，應予准許。
  2.被上訴人雖抗辯：系爭協議書既載有上訴人以美金5萬元投
    資黃金交易，則其自不得要求伊返還5萬元美金之投資款云
    云。然承前所述，被上訴人係以投資作為詐騙上訴人之不法
    手段，致上訴人誤信而交付美金5萬元，且協議書亦係被上
    訴人為取信上訴人而簽立，但被上訴人並未將美金5萬元從
    事投資之行為。由此以觀，兩造間所簽立之系爭協議書，既
    係被上訴人作為詐騙上訴人之不法手段之一，要難僅因系爭
    協議書內載有「投資」字樣，即可謂美金5萬元係屬投資款
    ，而非上訴人因受被上訴人詐騙交付之損害。故被上訴人以
    系爭協議書內載有「投資」字樣為由，抗辯美金5萬元係上
    訴人之投資款，並非其所受損害云云，即無可取。
  3.被上訴人再抗辯：伊業已將美金5萬元交還游昀靜云云。惟
    為上訴人所否認，且被上訴人對於美金5萬元業已交還游昀
    靜乙節，並未舉證以實其說（民事訴訟法第277條前段參照
    ），則被上訴人空言泛稱已將美金5萬元交還游昀靜（即上
    訴人之女）云云，並無可採。
六、從而，上訴人本於侵權行為法則，訴請被上訴人應給付其
    142萬5000元，及加計自刑事附帶民事起訴狀繕本送達翌日
    （即96年1月26日，見原審卷第8頁）起算之法定遲延利息，
    為有理由，應予准許。原審就此部分為上訴人敗訴之判決，
    尚有未洽。上訴意旨指摘原判決此部分不當，求予廢棄改判
    ，為有理由，爰由本院予以廢棄改判，如主文第2項所示。
七、另被上訴人聲請本院傳訊(一)證人陳嘉華，以證明其與訴外人
    吳淑貞交談時，曾說已將美金5萬元交還游昀靜乙節（見本
    院卷第26頁），惟陳嘉華既非當場親見被上訴人將美金5萬
    元交還游昀靜之人，縱曾聽聞被上訴人告知他人將美金5萬
    元交還乙事，亦不足以證明被上訴人確實將美金5萬元交還
    游昀靜乙情，故本院核無傳訊之必要；(二)證人游昀靜，以證
    明其已交還美金5萬元乙事，然游昀靜既已於被上訴人所涉
    前開刑事案件，曾到庭證述被上訴人並未還款乙事（見外放
    證物原法院95年度易字第2684號刑事卷96年5月16日審判筆
    錄第11頁），則本院認自無再行傳訊之必要。至於兩造其餘
    之攻擊或防禦方法，經本院審酌後認均與本件之結論無涉，
    茲不再一一論列，併予敘明。
八、據上論結，本件上訴為有理由，依民事訴訟法第450條、第
    78條，判決如主文。
中    華    民    國    97    年    3     月    18    日
                    民事第十三庭
                        審判長法  官  黃嘉烈
                              法  官  吳燁山
                              法  官  楊絮雲
正本係照原本作成。
不得上訴。
中    華    民    國    97    年    3     月    18    日
                              書記官  鄭淑昀


司法院資訊處製作；財團法人民間司法改革基金會備份。
